臺灣高等法院臺中分院刑事判決　　 95年度上更(一)字第253號
上　訴　人
即　被　告　丙○○
選任辯護人　劉思顯律師
上列上訴人因遺棄案件，不服臺灣南投地方法院92年度少連訴字
第8號中華民國92年7月24日第一審判決（起訴案號：臺灣南投地
方法院檢察署91年度偵字第3806號、92年度偵字第77號），提起
上訴，判決後，經最高法院第一次發回更審，本院判決如下：
    主  文
原判決關於丙○○部分撤銷。
丙○○無罪。
    理  由
一、公訴意旨略以：被告丙○○係兒童甲○○（九十年一月十七
    日生）之生母，因與其夫田文杰（經原審判處有期徒刑拾月
    確定）感情不睦而分居在外，甲○○則與生父田文杰共同生
    活。九十一年九月十九日十四時許，田文杰電約丙○○前往
    南投縣埔里鎮○○路之埔里戶政事務所辦理離婚手續，田文
    杰帶同甲○○前往，抵達時丙○○已等候在事務所大門口，
    惟田文杰以忘記帶印章為由，明知甲○○當時年僅一歲八
    個月，無法自理生活，亦無自救能力，竟將甲○○放置在該
    事務所大門前逕行離去，當時在場目睹之丙○○對該兒童依
    法令負有扶助、養育及保護之義務，但見田文杰丟下幼子不
    顧而去，心生不滿，亦不顧甲○○之安危，即自行離去，而
    置甲○○於隨時可發生危險之境地而遺棄之。嗣經該戶政事
    務所工友徐馬文萍發現甲○○在大門前哭泣，在附近遍尋親
    人未果後報警處理，經警循線而查獲上情，因認被告丙○○
    涉犯刑法第二百九十四條第一項之遺棄罪嫌。
二、按犯罪事實應依證據認定之，無證據不得認定其犯罪事實。
    又不能證明被告犯罪者，應諭知無罪之判決，刑事訴訟法第
    一百五十四條第二項、第三百零一條第一項定有明文。公訴
    意旨認被告涉有上開遺棄犯行，無非以被告及田文杰於警詢
    、偵查中所供以及戶政事務所工友徐馬文萍於警詢之證述為
    其主要論據。
三、訊據上訴人即被告（以下簡稱被告）丙○○對於右揭時、地
    置其子甲○○於埔里戶政事務所門外之事實，固坦承不諱，
    惟堅決否認有何遺棄之故意，辯稱：小孩在一歲前，都是我
    在照顧，後來小孩滿一歲後，就由田文杰帶走，小孩監護權
    也在田文杰那裡，那天我們是要去辦離婚手續，田文杰有帶
    甲○○來，在大門口田文杰說找不到證人，不離婚了，因田
    文杰每次說要辦離婚都在騙我，也會打我，田文杰既說找不
    到證人，我就趕快跑了，他後來把甲○○留在戶政事務所門
    外的事，我並不知道，我沒有遺棄的行為等語。經查：
（一）田文杰以及被告分別為甲○○之父、母親，而甲○○於九
      十年一月十七日生，於本件案發時之九十年九月十九日甲
      ○○年僅一歲八個月之事實，業經被告於原審審理時所自
      承，並有戶口名簿乙份、相片影本乙幀在卷可稽。
（二）田文杰確經被告以有不法侵害行為，被告有再受田文杰家
      庭暴力之行為之虞聲請臺灣南投地方法院發給民事通常保
      護令，經臺灣南投地方法院以九十一年度家護字第一六八
      號案，認被告聲請有理由，而裁定發給被告通常保護令，
      業經本院調取臺灣南投地方法院九十一年度家護字第一六
      八號卷查閱屬實，且該臺灣南投地方法院以九十一年度家
      護字第一六八號通常保護令，係認田文杰素行，已令被告
      長期處於恐懼害怕中，造成被告精神重大痛苦與難以承受
      之壓力，被告再執上開聲請通常保護令之理由，向臺灣南
      投地方法院訴請與田文杰離婚，再經臺灣南投地方法院以
      九十一年度婚字第二六二號離婚案件，判決准被告與田文
      杰離婚，亦經本院調取臺灣南投地方法院以九十一年度婚
      字第二六二號離婚案卷，查明屬實。則被告於本院辯稱：
      田文杰會打伊等語，即非不可採。又田文杰於警詢供稱：
      「（問：甲○○監護人是誰？平時由何人扶養？）監護人
      是我，平時由我和我母親共同扶養。」（見3806號偵查卷
      第十頁），且有載明「甲○○之監護權歸男方」之與被告
      簽訂之離婚協議書一份在卷可稽（見3806號偵查卷第十四
      頁），亦核與被告上開供稱：甲○○監護人是田文杰等語
      相符，而田文杰於警詢更直指稱：甲○○已不認識被告等
      語（見3806號偵查卷第七十八頁反面頁），與被告於原審
      供稱：「小孩子已經不認得我是他媽媽了」等語一致（見
      原審卷第三十二頁），另田文杰於警詢即供稱：「當日‧
      ‧‧因我忘記帶印章，欲返家拿印章」等語（見3806號偵
      查卷第八頁），可證當日被告與田文杰又再度未能完成離
      婚手續。從而被告於本院上訴審供稱：「田文杰約我去辦
      離婚，我下午去埔里戶政事務所，那一天我是比田文杰先
      到埔里戶政事務所，因他每次說要辦離婚都是騙我，且也
      都會打我」等語（見本院上訴審卷第四十七頁）亦堪採信
      ，則本件被告既因受田文杰之家暴而與田文杰分別訴請裁
      判離婚及協議離婚，且迄今均雙方未完成離婚，而甲○○
      之監護權復歸屬田文杰行使，被告無從行使田文杰之監護
      權，則被告於甲○○之監護權歸屬田文杰行使之情況下，
      於案發當日雙方復又能未完成離婚手續，被告辯稱：恐遭
      田文杰毆打，以致逃離戶政事務所等語，即非不可採。是
      被告既未能對甲○○行使監護權，而田文仲凱已不認識被
      告，依當日之情狀被告顯無從行使對甲○○之監護權，被
      告認為田文杰尚有返回戶政事務所毆打伊之可能，則被告
      應係基於恐怕遭田文杰毆打而逃離現場至明，並無從認定
      被告係基於遺棄甲○○之故意而離開現場。雖證人即埔里
      戶政事務所工友徐馬文萍雖於警詢證稱：當時確實未發現
      甲○○之家人，約一小時以後才通知警方來處理等語（見
      偵卷第四四頁反面）。惟本件被告既無從認定被告有遺棄
      甲○○之故意，亦無從以徐馬文萍警詢之供述，為不利於
      被告之認定，附此敘明。
（三）綜上所述，被告被訴遺棄犯行，顯無從證明被告有遺棄之
      故意，原審判決關於丙○○部分，疏未詳予勾稽，遽予論
      罪科刑，尚有違誤，被告上訴否認犯行，指摘原審判決不
      當，即有理由，自應由本院將原審判決關於丙○○部分予
      以撤銷改判，並諭知被告無罪之判決。
四、據上論結，應依刑事訴訟法第三百六十九條第一項前段、第
    三百六十四條、第三百零一條第一項，判決如主文。
本案經檢察官乙○○到庭執行職務。
中   華   民   國　  96    年       1    月     11    日
          刑事第三庭    審判長法　官　王  璔  瑜
                              法　官  蔡  紹  良
                              法　官  胡  忠  文
上列正本證明與原本無異。
檢察官得上訴。
被告不得上訴。
如不服本判決應於收受送達後十日內向本院提出上訴書狀，其未
述上訴之理由者並得於提起上訴後十日內向本院補提理由書 (
均須按他造當事人之人數附繕本)。
                              書記官  陳  麗  玉
中   華   民   國　  96    年       1    月     12    日
